【裁判字號】    94,上易,65
【裁判日期】    950125
【裁判案由】    損害賠償
【裁判全文】
臺灣高等法院民事判決                  94年度上易字第65號
上  訴  人  丁○○
訴訟代理人  丙○○○
被  上訴人  宏奇營造股份有限公司
法定代理人  乙○○
訴訟代理人  傅文民    律師
複  代理人  甲○○
            戊○○
上列當事人間請求損害賠償事件，上訴人對於中華民國93年11月
30日臺灣新竹地方法院93年度訴字第90號第一審判決提起上訴，
本院於95年1月17日言詞辯論終結，判決如下：
    主  文
上訴及追加之訴均駁回。
第二審訴訟費用由上訴人負擔。
    事實及理由
一、按於第二審為訴之變更或追加，非經他造同意，不得為之，
    但民事訴訟法第255條第1項第2款至第6款情形，不在此限；
    又請求之基礎事實同一者，縱於訴狀送達後，原告仍得將原
    訴變更或追加他訴，無須得被告同意，民事訴訟法第 446條
    第1項及第255條第1項第2款規定甚明。本件上訴人在原審主
    張被上訴人前以保全其對上訴人之債權新台幣 （下同）300
    萬元為由，假扣押上訴人之土地，致上訴人不得已向訴外人
    裕台工業股份有限公司（以下稱裕台公司）借款支應免假扣
    押之反擔保金，嗣被上訴人未遵守限期起訴之規定，由上訴
    人聲請撤銷假扣押，因此依民事訴訟法第531 條規定，請求
    被上訴人應賠償上訴人為供反擔保借款所生利息之損害80萬
    7,000元及其法定遲延利息； 嗣於本院審理中，上訴人本於
    同一假扣押及損害之事實，追加依民法第184條第1項前段規
    定，請求被上訴人負損害賠償責任，其追加之訴與原起訴請
    求之基礎事實同一，揆諸首開法條規定，無庸被上訴人之同
    意，應准上訴人為訴之追加，合先敘明。
二、上訴人主張：被上訴人為保全其對訴外人富爽建設有限公司
    （下稱富爽公司）、胡范惠玲、胡金田、楊艾莉、丙○○○
    及上訴人之工程款債權300萬元， 聲請原法院准予供擔保假
    扣押，經原法院以91年度裁全字第1782號假扣押裁定（以下
    稱系爭假扣押），准被上訴人提供100萬元之擔保後， 得對
    上開富爽公司等人之財產於300萬元範圍內為假扣押， 被上
    訴人即對上訴人所有坐落新竹市○○段35142 地號土地為假
    扣押執行，上訴人為上開假扣押土地上所興建之工程得以順
    利進行，遂向訴外人裕台公司借款300萬元， 供作免為假扣
    押之反擔保金。上訴人與裕台公司約定系爭借款除提存法院
    後所生利息由裕台公司取得外，另以月息1.5%計息，並以上
    訴人取回前開擔保金時為清償日。嗣上訴人聲請法院命被上
    訴人就其所欲保全執行之請求，向管轄法院限期起訴，被上
    訴人雖於期限內提起訴訟，惟因未據繳納裁判費，遭法院駁
    回其訴，上訴人乃聲請法院撤銷假扣押裁定准予發還擔保金
    30 0萬元，經本院裁定准予發還後，於93年5 月11日與裕台
    公司結算利息，自上訴人提存日即91年11月13日起至93年 5
    月11日上訴人與裕台公司結算日止，以月息1.5％計算， 每
    月利息為4萬5,00 0元，利息總額為80萬7,000元，上訴人除
    清償對裕台公司300萬元借款外，另簽發發票日93年5月31日
    、面額81萬元之支票交付裕台公司以為前開期間利息之給付
    。然被上訴人與上訴人間並無任何工程糾葛，被上訴人係因
    承攬富爽公司所興建新竹市○○路富貴學苑大樓新建工程，
    與富爽公司發生工程款給付糾紛，竟將上訴人與富爽公司同
    列為債務人，聲請假扣押，並執行上訴人所有之土地，致上
    訴人不得不向訴外人借款支應免假扣押擔保金，而受有80萬
    7,00 0元之損害。爰依民事訴訟法第529條第4項、 第531條
    及民法第184條第1項前段規定，求為判決命被上訴人應給付
    上訴人80萬7,000元及自起訴狀繕本送達翌日即93年2月18日
    起算之法定遲延利息（原審判決上訴人敗訴，上訴人不服提
    起上訴），並上訴聲明：(一)原判決廢棄。(二)被上訴人應給付
    上訴人80萬7,000元， 及自起訴狀繕本送達翌日起至清償日
    止，按年息5％計算之利息。
三、被上訴人則抗辯以：被上訴人經法院裁定准予供擔保對上訴
    人之財產假扣押執行後， 上訴人提供300萬元之反擔保金，
    聲請法院撤銷假扣押執行，並依92年2月7日修正前民事訴訟
    法（以下稱舊民事訴訟法）第530條第2項規定，聲請法院撤
    銷假扣押裁定，是上訴人根本無從依舊民事訴訟法第531 條
    規定，就其因財產遭系爭假扣押所受損害，請求被上訴人負
    賠償責任。又上訴人並未舉證證明被上訴人就系爭假扣押聲
    請，有何侵權行為之故意或過失，自不得依侵權行為請求被
    上訴人賠償。另損害賠償必須有因果關係，必須上訴人因系
    爭假扣押執行受有損害，且損害與假扣押執行間具有因果關
    係者，始得請求賠償；惟被上訴人假扣押執行查封上訴人之
    土地，僅禁止上訴人任意轉讓土地，並無礙上訴人於土地上
    繼續興建房屋，且在土地上興建房屋者為富爽公司，並非上
    訴人，故上訴人稱為求工程順利進行而借款提供反擔保金，
    顯無理由。再否認上訴人主張向裕台公司借款之事實，況上
    訴人係裕台公司之股東， 縱裕台公司貸款300萬元予上訴人
    屬實，亦違反公司法規定，其借貸行為無效，上訴人稱其因
    免假扣押借款負擔利息債務而受有損害，實屬無據等語。並
    答辯聲明：上訴駁回。
四、兩造不爭執之事實：
  (一)被上訴人為保全其對於上訴人之工程款損害賠償債權300 萬
    元之強制執行，聲請原審法院准予供擔保假扣押，經該院於
    91年9 月23日以91年度裁全字第1782號為假扣押裁定，准被
    上訴人提供100萬元之擔保後，得對上訴人之財產於300萬元
    範圍內為假扣押，其後被上訴人據該假扣押裁定，對上訴人
    所有坐落新竹市○○段35之42地號土地為假扣押之執行。
  (二)上訴人為免於上開假扣押執行，於91年11月11日提供300 萬
    元之免假扣押擔保金（原審法院91年度存字第1545號提存書
    ），原審法院旋於翌（12）日撤銷對前開土地之假扣押執行
    。
  (三)上訴人於91年11月12日以其已為相對人提供免假扣押擔保金
    300萬元為由，依舊民事訴訟法第530條第2 項規定聲請撤銷
    假扣押裁定，經原審法院依該法條規定，於91年11月29日以
    91年度裁全聲字第161 號民事裁定撤銷上開假扣押裁定確定
    。
  (四)上訴人聲請命被上訴人就91年度裁全字第1782號假扣押保全
    債權起訴，原審法院於91年12月5 日裁定限期被上訴人起訴
    ，被上訴人於91年12月13日對富爽公司及上訴人等提起損害
    賠償訴訟，主張依公司法第23條第2項、第79條、第113條規
    定請求上訴人與富爽公司就被上訴人承攬工程款損害負連帶
    賠償責任。原審法院以92年訴字22號案件受理，被上訴人於
    92 年6月25日撤回起訴，上訴人於同日辯論庭表示同意。
  (五)上訴人以應供擔保原因業已消滅為由，聲請返還前開免假扣
    押之擔保金300萬元，經本院於93年4月22日以93年度抗字第
    1296號裁定准予發還上開擔保金確定，上訴人遂於93年6 月
    11日領回上開300萬元擔保金，本息共301萬8,482元。
  (六)經濟部於91年6月27日以富爽公司設立登記後6個月尚未開始
    營業為由，命令富爽公司解散。富爽公司於91年10月28日開
    股東會決議選任胡雅人為清算人，胡雅人於91年10月29日同
    意就任，並於91年11月11日向原審法院呈報清算人。
    以上事實，除為兩造所不爭執外，並有台灣新竹地方法院91
    年度裁全字第1782號假扣押裁定、91年度裁全聲字第161 號
    撤銷假扣押裁定、本院93抗字第1296號裁定及被上訴人請求
    上訴人損害賠償（92年訴字22號）起訴狀（以上均影本）在
    卷可稽，復經本院調閱台灣新竹地方法院91年度裁全字第17
    82號假扣押案全卷（ 含91年度裁全聲字第161號撤銷假扣押
    案卷）、91年度存字第1545號擔保提存案卷（含93年度取字
    442號取回提存物案卷 ）、92年訴字22號損害賠償案卷及91
    年度司字118號呈報清算人案卷等核認無誤，足信為實在。
五、上訴人主張因被上訴人聲請系爭假扣押，其提供反擔保免於
    假扣押，嗣因假扣押原因消滅而撤銷該假扣押，致受有向裕
    台公司借款300萬元之利息損害80萬7,000元，爰依民事訴訟
    法第529條第4項、 第531條及民法第184條第1項前段規定，
    請求上開利息損害賠償等語，為被上訴人所否認，並以前開
    情詞置辯，經查：
  (一)按「假扣押裁定因自始不當而撤銷，或因第529條第4項及第
    530條第3項之規定而撤銷者，債權人應賠償債務人因假扣押
    或供擔保所受之損害。」 民事訴訟法第531條定有明文，是
    債務人得依民事訴訟法第531 條請求債權人賠償因假扣押或
    供擔保所受之損害者，僅限於假扣押裁定係因自始不當、或
    同法第529條第4項（債權人不於第529條第1項法院命起訴期
    間內起訴或未遵守同條第3 項夫妻剩餘財產差額分配起訴期
    限規定，債務人聲請撤銷假扣押裁定）、或第530條第3項（
    債權人聲請撤銷假扣押之裁定）之規定而撤銷之情形者。查
    原審法院91年度裁全字第1782號系爭假扣押裁定，係因上訴
    人提供300萬元之免假扣押擔保金， 經上訴人以其已為相對
    人提供免假扣押擔保金300萬元為由，依舊民事訴訟法第530
    條第2項規定聲請撤銷假扣押裁定， 原審法院乃依該法條規
    定，於91年11月29日以91年度裁全聲字第161 號民事裁定撤
    銷上開假扣押裁定確定；嗣上訴人以應供擔保原因業已消滅
    為由，聲請返還前開免假扣押之擔保金300萬元， 經本院裁
    定准予發還上開擔保金確定，上訴人已於93年6 月11日領回
    上開300萬元，本息共301萬8,482元等情，已如前述， 可見
    上開撤銷假扣押裁定之事由，與首揭民事訴訟法第531 條之
    規定尚屬有間。雖被上訴人於提起系爭假扣押本案訴訟後，
    復撤回該訴訟，視同未起訴，然上訴人並非以被上訴人未遵
    期起訴為由，聲請撤銷假扣押裁定，自無從以該事實憑認該
    當民事訴訟法第531條之情形。是上訴人以民事訴訟法第531
    條為據，請求被上訴人就其因假扣押所受損害負賠償責任，
    殊有未合。
  (二)民事訴訟法第277條明文規定：「 當事人主張有利於己之事
    實者，就其事實有舉證之責任。但法律別有規定，或其情形
    顯失公平者，不在此限。」，復民法第184條第1項前段規定
    「因故意或過失，不法侵害他人之權利者，負損害賠償責任
    。」。上訴人主張其與被上訴人間並無工程糾葛，被上訴人
    假扣押行為侵害其權利，應負侵權行為損害賠償責任一節，
    乃有利於上訴人之事實，自應由上訴人就被上訴人假扣押行
    為有故意或過失，加損害於上訴人，致侵害上訴人之權利之
    侵權行為成立要件負舉證責任。查上訴人主張被上訴人係與
    訴外人富爽公司間有工程糾葛，與上訴人間並無工程糾紛一
    節，固為被上訴人所不爭執，並有富爽公司與被上訴人間工
    程合約書在卷可佐，然被上訴人於91年9 月20日聲請系爭假
    扣押，及於91年12月13日提起損害賠償之本案訴訟時，其聲
    請及起訴意旨均謂：被上訴人承攬富爽公司位於新竹市○○
    路之富貴學苑大樓新建工程，被上訴人已開始施工，富爽公
    司未依約給付工程款，且突然終止工程承攬關係，經結算工
    程款及相關損失，富爽公司僅支付一部， 尚欠逾300萬元未
    付。嗣經濟部命令解散富爽公司，富爽公司遲未進行清算程
    序，上訴人為富爽公司法定代理人，未依法執行職務致被上
    訴人受損，依公司法第23條規定，應與公司負連帶清償責任
    ，又公司法第79條、第113條規定， 有限公司之清算應以全
    體股東為清算人，訴外人胡范惠玲等均為公司股東，未依法
    執行清算職務，亦應依公司法第23條規定負連帶賠償責任等
    語，有聲請狀及起訴狀附於前開系爭假扣押及本案訴訟卷可
    稽，已明揭被上訴人係因承攬富爽公司工程，與富爽公司間
    有工程款糾葛，上訴人為富爽公司之法定代理人，依公司法
    第23條併為請求，並非主張兩造間有直接工程款糾紛；而富
    爽公司經經濟部於91年6月27日以其公司設立登記後6個月尚
    未開始營業為由，命令公司解散，富爽公司遲至91年10月28
    日始開股東會決議選任胡雅人為清算人，胡雅人於91年10月
    29日同意就任，並於91年11月11日向原審法院呈報清算人，
    前述甚明，可見，被上訴人聲請假扣押前，富爽公司確實未
    合法進行清算程序，則被上訴人認其工程款無法結清受償之
    損害，係身為富爽公司法定代理人之上訴人未依法執行職務
    所致，依公司法第23條規定，上訴人應與富爽公司共同負連
    帶賠償責任，而對上訴人聲請假扣押，尚非無由，核係人民
    訴訟權之正當行使。雖被上訴人提起本案訴訟後，復撤回訴
    訟，視同未起訴，仍屬被上訴人訴訟權行使自由之範疇，尚
    難逕憑被上訴人未提起本案訴訟，即認其聲請假扣押有故意
    或過失之不當行為。此外，上訴人並未主張並舉證其他以證
    明被上訴人系爭假扣押行為有何侵權行為之故意或過失，揆
    諸首開說明，上訴人依侵權行為之法律關係，請求被上訴人
    負損害賠償責任，尚屬無據。
六、綜上所述，系爭假扣押撤銷之原因乃舊民事訴訟法第530 條
    第2項之規定， 上訴人主張系爭假扣押撤銷有民事訴訟法第
    529條第4項之情形，顯有誤會。又上訴人未能具體指明並舉
    證證明被上訴人就系爭假扣押有何故意或過失之不法侵權行
    為事實，自難認其主張可採。從而，上訴人依民事訴訟法第
    531條撤銷假扣押損害賠償規定及民法第184 條第1項之侵權
    行為規定，請求被上訴人應就其假扣押所生損害負賠償責任
    ，即非正當，自難准許。 原審就上訴人依民事訴訟法第531
    條請求部分為上訴人敗訴之判決，理由雖有不同，結論尚無
    不合，上訴意旨指摘原判決不當，求予廢棄改判，為無理由
    ，應予駁回。上訴人另追加依侵權行為請求損害賠償部分，
    亦無理由，應併予駁回。
七、兩造其餘之攻擊或防禦方法及未經援用之證據，經本院斟酌
    後，認為均不足以影響本院上揭審認結論，自無逐一詳予論
    駁之必要，併此敘明。
八、據上論結，本件上訴及追加之訴均為無理由，依民事訴訟法
    第449條第2項、第78條，判決如主文。
中    華    民    國    95    年     1    月    25    日
                  民事第十三庭審判長法  官  劉靜嫻
                                    法  官  陳昆煇
                                    法  官  李錦美
正本係照原本作成。
不得上訴。
中    華    民    國    95    年    1     月    25    日
                                    書記官  李卓英


司法院資訊處製作；財團法人民間司法改革基金會備份。
